【裁判字號】    97,台上,2
【裁判日期】    970103
【裁判案由】    損害賠償
【裁判全文】
最高法院民事判決                  九十七年度台上字第二號
上   訴   人  帝陽石材股份有限公司
兼法定代理人  甲○○
共        同
訴 訟代理 人  蔡壽男律師
被  上訴  人  超聖環保科技股份有限公司
法 定代理 人  乙○○
上列當事人間請求損害賠償事件，上訴人對於中華民國九十六年
四月十七日台灣高等法院台中分院第二審判決（九十五年度上字
第三六三號），提起上訴，本院判決如下：
    主  文
原判決除假執行部分外廢棄，發回台灣高等法院台中分院。
    理  由
本件被上訴人主張：伊前向上訴人帝陽石材股份有限公司（下稱
帝陽公司）租用坐落台中市西屯區工業區○○○路十五號房屋（
下稱系爭房屋），租賃關係消滅後，經帝陽公司聲請強制執行取
回房屋，並保管被上訴人留置於系爭房屋內之機械設備（下稱系
爭機械）。詎帝陽公司於民國九十二年十月間，擅將價值新台幣
（下同）四千餘萬元之上開機械以一百七十萬元之賤價出售，侵
害被上訴人對系爭機械之所有權。依民法第一百八十四條及第二
十八條之規定，帝陽公司及其法定代理人即上訴人甲○○應連帶
賠償伊所受之損害。爰求為命上訴人連帶給付五百萬元（包括二
審擴張請求之一百十七萬七千零七十四元）及其中三百八十二萬
二千九百二十六元、一百十七萬七千零七十四元分別自九十五年
四月二十七日、同年十一月十六日起加付法定遲延利息之判決【
被上訴人於第一審逾三百八十二萬二千九百二十六元本息（即一
百十七萬七千零七十四元本息）部分之請求，已經該院判決駁回
確定。被上訴人於原審再擴張請求另一百十七萬七千零七十四元
本息】。
上訴人則以：被上訴人承租系爭房屋，因積欠租金，經上訴人帝
陽公司終止租約（下稱系爭租約），訴請返還租賃房屋及給付欠
租，而成立被上訴人應返還系爭房屋、給付欠租及損害金之訴訟
上和解。然被上訴人未履行和解內容，伊乃向台灣台中地方法院
（下稱執行法院）聲請強制執行，取回系爭房屋。系爭機械則因
無人應買，經執行法院發還予被上訴人，惟仍遺置於系爭房屋內
，經伊催告限期搬遷未果，伊乃依系爭租約第八條第二項約定，
以一百七十萬元出售系爭機械，並以之抵償被上訴人積欠伊之一
部分租金等債務，係屬正當權利行使。被上訴人請求伊賠償損害
，顯然無理等語置辯。
原審維持第一審所為被上訴人勝訴部分之判決，駁回上訴人之上
訴；並就被上訴人擴張之訴部分，判決如其聲明。係以：系爭租
約因被上訴人未依約付租，經帝陽公司依法終止，成立被上訴人
同意返還系爭房屋，並給付欠租及損害金之訴訟上和解。嗣帝陽
公司聲請強制執行，執行法院於九十二年七月二十二日拍賣系爭
機械未果後，將該機械啟封，發還被上訴人保管。帝陽公司於同
日經執行程序取回系爭房屋時，因系爭機械仍留置於該屋內，經
催告被上訴人處理未果，而於同年十月間將該機械以廢棄物出售
，價金為一百七十萬元等情，為兩造不爭之事實。依執行法院執
行筆錄所載，執行法院係先拍賣系爭機械未果後，始應帝陽公司
之聲請點交房屋，並諭知被上訴人搬遷機器。是房屋點交後，被
上訴人未配合搬遷系爭機械前，該機械應由帝陽公司負責保管，
帝陽公司僅得依強制執行法第一百二十五條、第一百條第一、二
項之規定依法聲請拍賣系爭機械。系爭租約第八條第二項「乙方
（承租人，即被上訴人）遷出時，如遺留傢俱、機器設備等不搬
者，視為放棄，應由甲方（出租人，即帝陽公司）處理」之約定
，僅適用於被上訴人自動遷出房屋時，上訴人尚無援引上開約定
自行變賣之餘地。上訴人甲○○為帝陽公司之法定代理人，為帝
陽公司變賣系爭機械，顯然侵害被上訴人就系爭機械之所有權，
致被上訴人受有損害；依民法第一百八十四條、第二十八條之規
定，帝陽公司與甲○○應對被上訴人負連帶損害賠償責任。系爭
機械前經執行法院減定底價為二千一百二十一萬四千元後，仍無
人應買，可見其價值絕對低於此。而帝陽公司未依法定拍賣程序
，逕將該機械設備以「廢棄物」變賣，售價一百七十萬元亦顯然
低於市價。參酌訴外人余正春買受上開機械設備後，另支出僱工
拆除費用後，仍有利潤之情，認被上訴人主張其受有損害五百萬
元尚屬合理。經扣除上訴人帝陽公司主張抵銷之租金等債權一百
十七萬七千零七十四元後，被上訴人於第一審請求之三百八十二
萬二千九百二十六元本息，即非無據。被上訴人於第一審已表明
其損害逾二千一百二十一萬四千元，其所表示如一審判決其勝訴
，不再為其餘請求之語，乃和解程序中所為之讓步，不得據為本
案訴訟判決之基礎，是其擴張請求之一百十七萬七千零七十四元
本息，亦應准許等詞，為其判斷之基礎。
查執行法院九十二年七月二十二日之拍賣動產筆錄記載：「無人
應買，債權人亦不願承受，本件視為撤回，當場告知查封之標示
由債務人自行除去，並由債務人保管」，點交房屋執行筆錄則載
：「……債權人法代稱廠房內之機器設備已查封拍賣在即，且債
務人公司亦無人在內居住使用，請求點交房屋，……當場解除債
務人之占有，將不動產交由債權人法代接管，……當場告知債務
人法代須於近日配合債權人搬遷機器，如不搬遷，將交由債權人
保管，並請債權人查報保管情形。」，前者明確指示系爭機械由
債務人（即被上訴人）保管，後者並不明確。原審未釐清點交不
動產與拍賣系爭機械之先後順序，及系爭機械依法究應由債權人
或債務人保管前，逕為系爭機械應由債權人（即帝陽公司）保管
，上訴人僅得依強制執行法規定程序為拍賣，而無系爭租約第八
條第二項約定適用之認定，已嫌速斷，並與強制執行法第一百條
第一項規定有違。其次，系爭租約第八條第二項「乙方（即被上
訴人）遷出時，如遺留傢俱、機器設備等不搬者，視為放棄，應
由甲方（即帝陽公司）處理」之約定，是否僅適用於被上訴人自
動遷出時？並非無疑。原判決未備理由，即認上開約定不適用於
法院強制執行搬遷之情形，亦有可議。有關系爭機械之價值，原
審固依拍賣底價及上訴人變賣價款，認絕對低於二千一百二十一
萬四千元，顯然高於一百七十萬元，然未就拆除費用及利潤金額
為任何審認，即泛言參酌上開機械買受人另支出僱工拆除費用後
，仍有利潤等語，遽為被上訴人受有五百萬元損害屬合理之認定
，自嫌疏略。復系爭機械變價所得為一百七十萬元、上訴人主張
抵銷之租金等債權額共二百八十七萬七千零七十四元，為原審認
定之事實，準此，原審既認定系爭機械之總價值為六百七十萬元
在前，則經上訴人行使抵銷權後，被上訴人得請求之賠償金額為
三百八十二萬二千九百二十六元，逾此範圍之請求，應屬無理。
乃又竟准被上訴人擴張之一百十七萬七千零七十四元本息之請求
在後，即有判決理由前後顯然矛盾之違誤。上訴論旨，指摘原判
決不當，聲明廢棄，非無理由。又，倘上訴人不得依系爭租約第
八條第二項約定處理系爭機械，被上訴人任令系爭機械遺置於已
強制點交返還帝陽公司之房屋內，帝陽公司是否受有損害？於命
上訴人賠償被上訴人之際，是否亦應審究及此？案經發回，應推
闡明晰，併予指明。
據上論結，本件上訴為有理由。依民事訴訟法第四百七十七條第
一項、第四百七十八條第二項，判決如主文。
中    華    民    國  九十七  年    一    月    三    日
                      最高法院民事第三庭
                          審判長法官  陳  碧  玉
                                法官  劉  靜  嫻
                                法官  高  孟  焄
                                法官  吳  謀  焰
                                法官  許  正  順
      本件正本證明與原本無異
                                      書  記  官
中    華    民    國  九十七  年    一    月   十五   日
                                                      v


司法院資訊處製作；財團法人民間司法改革基金會備份。
